臺灣臺中地方法院民事判決
110年度沙簡字第448號
原      告  黃國村  
訴訟代理人  詹志宏律師
複代理人    廖于禎律師
            邱怡菁    住○○市○區○○路0段000號2樓之1  被   
   告  陳品宏    住○○市○○區○○路000巷0弄00號
上列當事人間請求拆屋還地事件，經本院於民國111年6月22日言
詞辯論終結，判決如下：
    主      文
被告應將坐落臺中市○○區○○○段○○○地號土地上如附圖所示編號①
部分面積二十六點三九平方公尺之一層樓房屋拆除，並將該部分
土地返還予原告。
被告應給付原告新臺幣伍仟捌佰壹拾玖元，及自民國一一○年七
月十六日起至清償日止，按週年利率百分之五計算之利息。
被告應自民國一一○年七月十六日起至返還第一項所示土地予原
告之日止，按月給付原告新臺幣捌拾參元。
原告其餘之訴駁回。
訴訟費用由被告負擔百分之六十一，餘由原告負擔。
本判決第一、二項得假執行。但被告如以新臺幣貳拾貳萬柒仟肆
佰玖拾伍元為原告預供擔保，得免為假執行。
本判決第三項，於判決確定前清償期已屆至部分，於原告按月以
新臺幣貳拾捌元為被告供擔保後，得假執行。但被告如按月以新
臺幣捌拾參元為原告預供擔保，得免為假執行。
原告其餘假執行之聲請駁回。
    事實及理由
壹、程序方面：
一、按不變更訴訟標的，而補充或更正事實上或法律上之陳述者
    ，非為訴之變更或追加，民事訴訟法第256 條定有明文，依
    同法第436條第2項規定於簡易訴訟程序適用之。經查，原告
    起訴時，其訴之聲明第1項原請求：被告應將坐落臺中市○○
    區○○○段000地號土地（下稱系爭433地號土地）上面積約50
    平方公尺房屋（實際範圍以實測為準）拆除，並將該部分土
    地返還予原告（見本院卷第15頁）。嗣後，原告依臺中市豐
    原地政事務所測量結果，乃於民國111年6月10日提出「民事
    準備（一）暨聲請狀」並於同年月22日本院言詞辯論期日聲
    明請求：被告應將坐落系爭433地號土地上如臺中市豐原地
    政事務所土地複丈成果圖（複丈日期111年3月28日，即本判
    決附圖）所示編號①部分面積26.39平方公尺之1層樓房屋、
    編號②部分面積16.96平方公尺之3層樓房屋均拆除，並將該
    部分土地返還予原告（見本院卷第343、381頁）。核屬不變
    更訴訟標的，僅補充事實上之陳述，合於前開規定，應予准
    許。
二、次按訴狀送達後，原告不得將原訴變更或追加他訴，但擴張
    或減縮應受判決事項之聲明者，不在此限，民事訴訟法第25
    5 條第1 項第3 款定有明文，依同法第436條第2項規定於簡
    易訴訟程序適用之。復查，原告起訴時，其訴之聲明第2項
    原請求：被告應給付原告新臺幣（下同）18,780元及自起訴
    狀繕本送達被告之翌日起至清償日止，按週年利率百分之5
    計算之利息，暨自起訴狀繕本送達被告之翌日起至被告返還
    前揭土地之日止，按月給付原告313元（見本院卷第15至16
    頁）。嗣後，原告於111年6月10日提出「民事準備（一）暨
    聲請狀」並聲明請求：被告應給付原告16,320元及自起訴狀
    繕本送達被告之翌日起至清償日止，按週年利率百分之5計
    算之利息，暨自起訴狀繕本送達被告之翌日起至被告返還前
    揭土地之日止，按月給付原告272元（見本院卷第343頁），
    核屬減縮應受判決事項之聲明，合於前開規定，應予准許。
貳、實體方面：
一、原告主張：（一）系爭433地號（重測前為四塊厝段472之18
    地號）土地之所有權於85年1月16日以贈與為原因登記於原
    告名下，屬原告所有。而被告所有如附圖所示編號①部分面
    積26.39平方公尺之1層樓房屋（下稱系爭1層樓房屋），及
    編號②部分面積16.96平方公尺之3層樓房屋（下稱系爭3層樓
    房屋），均占用系爭433地號土地，無合法權源，為此爰依
    民法第767條第1項規定，請求被告應將坐落系爭433地號土
    地上如附圖所示編號①部分系爭1層樓房屋、編號②部分系爭3
    層樓房屋均拆除，並將該部分土地返還予原告。（二）被告
    無權占用系爭433地號土地，受有相當於租金之利益，致原
    告受有損害，為此爰依民法第179條規定，請求被告返還相
    當於租金之不當得利。且系爭433地號土地於109年間申報地
    價為每平方公尺752元，以該申報地價年息百分之10計算，
    每月相當於租金之不當得利計272元（計算式：，752元×43.
    34平方公尺×10%÷12個月＝272元），故原告請求自105年5月2
    9日起至110年5月28日止共計5年相當於租金之不當得利合計
    16,320元，及自起訴狀繕本送達被告之翌日起至被告返還前
    揭土地之日止，每月相當於租金之不當得利272元。（三）
    系爭1層樓房屋為門牌號碼臺中市○○區○○路00號未辦保存登
    記三合院之東側護龍。且系爭434 地號土地為被告所有，如
    附圖所示編號②部分系爭3層樓房屋較晚興建，無門牌號碼，
    未辦保存登記，倘系爭3層樓房屋興建時未得被告同意，系
    爭3層樓房屋之南側豈可能緊依附系爭1層樓房屋，及系爭3
    層樓房屋之大門為開啟仰賴電力之電動鐵捲門，系爭3層樓
    房屋未裝設電錶，唯一電力來源乃接引自系爭1層樓房屋外
    牆之電錶（電號：00-00-0000-00-0號），該電錶申請名義
    人為被告，故系爭3層樓房屋之所有權人應為被告等語。並
    聲明：（一）被告應將坐落系爭433地號土地上如附圖所示
    編號①部分面積26.39平方公尺之系爭1層樓房屋、編號②部分
    面積16.96平方公尺之系爭3層樓房屋均拆除，並將該部分土
    地返還予原告。（二）被告應給付原告16,320元及自起訴狀
    繕本送達被告之翌日起至清償日止，按週年利率百分之5計
    算之利息，暨自起訴狀繕本送達被告之翌日起至被告返還前
    揭土地之日止，按月給付原告272元。（三）前項聲明，願
    供擔保，請准宣告假執行。　　
二、被告則以：（一）系爭434地號土地及其上門牌號碼臺中市○
    ○區0○路00號三合院之一部分，雖由伊繼承，但因伊沒有居
    住該處，故申請廢止用電，並拆除電錶。（二）如附圖所示
    編號①部分系爭1層樓房屋為上址三合院之東側部分，其房屋
    稅籍編號為00000000000號，且該房屋由伊繼承，因土地重
    測偏差，占用原告土地部分，伊願意拆除。（三）如附圖所
    示編號②部分系爭3層樓房屋，並非由伊出資興建，伊沒有占
    有使用該房屋等語資為抗辯。並聲明：原告之訴駁回。
三、本院之判斷：
（一）原告主張：系爭433地號（重測前為四塊厝段472之18地號
      ）土地之所有權於85年1月16日以贈與為原因登記於原告
      名下，屬原告所有等情，業據其提出與所述相符之土地登
      記謄本影本為證（見本院卷第23頁），自堪信為真實。
（二）原告主張：如附圖所示編號①部分面積26.39平方公尺之1
      層樓房屋（即系爭1層樓房屋），及編號②部分面積16.96
      平方公尺之3層樓房屋（即系爭3層樓房屋），均占用系爭
      433地號土地等情，業經本院於111年3月28日會同兩造至
      系爭433地號土地現場勘驗明確，並囑託臺中市豐原地政
      事務所派員會同測量，有勘驗筆錄、現場照片及臺中市豐
      原地政事務所於111年4月13日以豐地二字第1110003652號
      函檢送土地複丈成果圖附卷可稽（見本院卷第251至309頁
      、第321至323頁），自堪信為真實。
（三）被告辯稱其繼承系爭434地號土地及其上門牌號碼臺中市○
      ○區○○路00號三合院之東側部分即如附圖所示編號①部分之
      系爭1層樓房屋等情，經查：
　　1.坐落臺中市○○區○○○段000地號土地（即系爭434地號土地
      ）之所有權於91年1月10日以分割繼承為原因登記於被告
      名下乙節，有土地登記謄本在卷可稽（見本院卷第49頁）
      ，自堪信為真實。
　　2.門牌號碼臺中市○○區○○路00號房屋為三合院，如附圖所示
      編號①部分系爭1層樓房屋位在該三合院之東側等情，業經
      本院於111年3月28日會同兩造至系爭433地號土地現場勘
      驗明確，有勘驗筆錄、現場照片附卷可稽（見本院卷第25
      1至309頁），自堪信為真實。
　　3.上址房屋共有2個房屋稅籍編號，其中稅籍編號000000000
      00號之原始設籍稅納稅義務人為陳卯，自53年1月間起課
      ；另稅籍編號00000000000號之原始設籍稅納稅義務人為
      陳照政，自61年1月間起課，嗣於90年10月10日以繼承為
      原因移轉變更為被告等情，有臺中市政府地方稅務局豐原
      分局111年4月21日中市稅豐分字第1112605971號函及房屋
      稅籍紀錄表、房屋稅籍資料查復表在卷可稽（見本院卷第
      329頁及證物袋）。
　　4.被告係64年5月生，及其父親為陳照政等情，有戶籍謄本
      在卷可稽（見本院卷第47頁）。綜上以析，被告所辯前情
      ，尚屬有據，應堪採信，足認如附圖所示編號①部分系爭1
      層樓房屋為被告所有。
（四）原告主張：如附圖所示編號①部分系爭1層樓房屋為門牌號
      碼臺中市○○區○○路00號未辦保存登記三合院之東側護龍。
      且系爭434 地號土地為被告所有，如附圖所示編號②部分
      系爭3層樓房屋較晚興建，無門牌號碼，未辦保存登記，
      倘系爭3層樓房屋興建時未得被告同意，系爭3層樓房屋之
      南側豈可能緊依附系爭1層樓房屋，及系爭3層樓房屋之大
      門為開啟仰賴電力之電動鐵捲門，系爭3層樓房屋未裝設
      電錶，唯一電力來源乃接引自系爭1層樓房屋外牆之電錶
      （電號：00-00-0000-00-0號），該電錶申請名義人為被
      告，故系爭3層樓房屋之所有權人應為被告等情，被告則
      以前詞置辯，復查：
　　1.按當事人主張有利於己之事實者，就其事實有舉證之責任
      ，民事訴訟法第277條前段定有明文。查原告主張前情，
      為被告所否認，揆諸前揭說明，原告應就其前揭主張，負
      舉證責任。
　　2.如附圖所示編號②部分系爭3層樓房屋無張貼門牌號碼及鐵
      門緊閉，及其南側與如附圖所示編號①部分系爭1層樓房屋
      相鄰，以及如附圖所示編號①部分系爭1層樓房屋之外牆原
      裝設電錶已遭拔除，目前僅剩外殼等情，業經本院於111
      年3月28日會同兩造至系爭433地號土地現場勘驗明確，有
      勘驗筆錄、現場照片附卷可稽（見本院卷第251至309頁）
      ，自堪信為真實。
　  3.觀諸原告所提照片顯示系爭1層樓房屋之外牆原裝設電錶
      已遭拔除，目前僅剩外殼等情（見本院卷第165至167頁、
      第209至217），則原告主張系爭3層樓房屋之電力乃接引
      自系爭1層樓房屋外牆電錶乙節，容有疑義。　　　　　
　　4.門牌號碼臺中市○○區○○路00號用電戶（電號：00-000000-
      00-0號）係於60年5月新設用電，初始申設用電資料已逾
      台灣電力股份有限公司規定保存年限，業經銷毀，其初始
      申設用電人已無從查考，惟查得用電戶名為「陳品宏」，
      該戶於107年9月廢止用電等情，有台灣電力股份有限公司
      台中區營業處111年3月8日台中字第1111173245號函及其
      後附廢止電用登記單影本在卷可稽（見本院卷第187至191
      頁），足見系爭1層樓房屋於60年5月間新設用電，並非被
      告所為，至被告於107年9月間以用電戶名義申辦廢止用電
      ，乃因其已繼承系爭1層樓房屋之故，尚難據此逕行推論
      被告曾自系爭1層樓房屋外牆裝設電錶接引電力至系爭3層
      樓房屋。
　　5.系爭434地號土地目前尚無申請建造執照紀錄，亦無建築
      物套繪登錄資料等情，有臺中市政府都市發展局111年1月
      5日中市都建字第1100268231號函在卷可稽（見本院卷第1
      10之1頁）。及系爭434地號土地查無設戶紀錄乙節，有台
      灣電力股份有限公司台中區營業處111年1月5日台中字第1
      111170044號函在卷可稽（見本院卷第117頁）。以及系爭
      434地號土地無登記用水乙節，有台灣自來水股份有限公
      司第四區管理處豐原服務所111年1月3日台水四豐室字第1
      112300002號函在卷可稽（見本院卷第121頁）。綜上，足
      認被告於91年1月間取得系爭434地號土地所有權後，迄未
      申辦建造執照，亦未申請用水或用電，自難僅以系爭3層
      樓房屋之南側與系爭1層樓房屋相鄰而逕行推論系爭3層樓
      房屋屬被告所有。　
　　6.此外，原告復未就其主張前情，提出其他證據以實其說，
      自難信為真實，則原告主張前情，尚非可採。　　　　
（五）按所有人對於無權占有或侵奪其所有物者，得請求返還之
      。對於妨害其所有權者，得請求除去之，民法第767條第1
      項前段及中段分別定有明文。查被告所有如附圖所示編號
      ①部分面積26.39平方公尺之系爭1層樓房屋占用系爭433地
      號土地，而原告本於所有權人之權能，請求被告拆除系爭
      1層樓房屋，並將該部分土地返還予原告，係為求回復其
      對於系爭433地號土地得自由使用、收益、處分之權利，
      被告既未能舉證證明其占有系爭433地號土地具有正當權
      源，自屬無權占用。從而，原告主張依民法第767條第1項
      規定，請求被告應將坐落系爭433地號土地上如附圖所示
      編號①部分面積26.39平方公尺之系爭1層樓房屋拆除，並
      將該部分土地返還予原告，為有理由，應予准許。 
（六）次按房屋之拆除，為一種事實上之處分行為，未經辦理所
      有權第一次登記之房屋，須有事實上之處分權者，始得予
      以拆除。是以，現占有人必直接或輾轉自原始建造人處受
      讓該房屋，始得認其有事實上處分權（最高法院97年度臺
      上字第2158號民事裁判意旨參照）。查被告既非如附圖所
      示編號②部分面積16.96平方公尺之系爭3層樓房屋之原始
      建造人，亦未直接或輾轉自原始建造人處受讓該房屋，則
      其對於該房屋顯無事實上之處分權。從而，原告主張依民
      法第767條第1項規定，請求被告應將坐落系爭433地號土
      地上如附圖所示編號②部分面積16.96平方公尺之系爭3層
      樓房屋拆除，並將該部分土地返還予原告，為無理由，不
      應准許。
（七）復按無法律上原因而受利益，致他人受損害者，應返還其
      利益。雖有法律上原因，而其後已不存在者，亦同，民法
      第179條定有明文。又按依不當得利之法則請求返還不當
      得利，以無法律上之原因而受利益，致他人受有損害為其
      要件，故其得請求返還之範圍，應以對方所受之利益為度
      ，非以請求人所受損害若干為準，無權占有他人土地，可
      能獲得相當於租金之利益為社會通常之觀念（最高法院61
      年度臺上字第1695號民事裁判意旨參照）。另按租用基地
      建築房屋，依土地法第105條準用同法第97條規定，以不
      超過土地及其建築物申報總價額年息百分之10為限。且土
      地法第97條第1項所謂土地價額，依同法施行法第25條規
      定係指法定地價，及依土地法第148條規定，土地所有權
      人依土地法所申報之地價為法定地價。再按基地租金之數
      額，除以基地申報地價為基礎外，尚須斟酌基地之位置，
      工商業繁榮之程度，承租人利用基地之經濟價值及所受利
      益等項，並與鄰地租金相比較，以為決定，並非必達申報
      總地價年息百分之10最高額（最高法院68年度臺上字第30
      71號民事裁判意旨參照）。又查：
    1.系爭433地號（重測前為四塊厝段472之18地號）土地之所
      有權於85年1月16日以贈與為原因登記於原告名下，為原
      告所有等情已如前述，而被告無權占用系爭433地號土地
      上如附圖所示編號①部分面積26.39平方公尺，揆諸前揭說
      明，應認被告獲得相當於租金之利益，致原告受損害，原
      告自得依民法第179條規定不當得利法律關係請求被告返
      還相當於租金之不當得利。
    2.系爭433地號土地之申報地價於105年1月間為每平方公尺9
      60元，及於107年1月間為每平方公尺880元，及於109年1
      月間為每平方公尺752元等情，有地價第一類謄本在卷可
      稽（見本院卷第69至71頁），自堪信為真實。且原告於11
      0年5月28日向本院具狀提起本件訴訟，有原告所提起訴狀
      上本院收發室之收件戳章可稽（見本院卷第15頁），自堪
      信為真實。
    3.系爭433地號土地之北側臨四月路，及其位於住宅區，附
      近有育英國小等情，業經本院於111年3月28日會同兩造至
      系爭433地號土地現場勘驗明確，有勘驗筆錄、現場照片
      附卷可稽（見本院卷第251至309頁），自堪信為真實。爰
      審酌系爭433地號土地之位置、經濟價值，及被告占用情
      形，本院認為應以系爭433地號土地之申報地價年息百分
      之5計算相當於租金之不當得利。
    4.自105年5月29日起至110年5月28日止共計5年，以系爭433
      地號土地之申報地價年息百分之5計算，相當於租金之不
      當得利合計5,819元（計算式：（1）自105年5月29日起至
      106年12月31日以申報地價每平方公尺960元之年息百分之
      5計算，960元×26.39平方公尺×5%＝1266.72元，960元×26.
      39平方公尺×5%×7/12月＝738.92元，960元×26.39平方公尺
      ×5%×3/365日＝10.41元（2）自107年1月1日起至108年12月
      31日以申報地價每平方公尺880元之年息百分之5計算，88
      0元×26.39平方公尺×5%×2年＝2322.32元。（3）自109年1
      月1日起至110年5月28日以申報地價每平方公尺752元之年
      息百分之5計算，752元×26.39平方公尺×5%＝992.26元，75
      2元×26.39平方公尺×5%×5/12月＝413.44元，752元×26.39
      平方公尺×5%×28/365日＝76.11元。（4）1267元＋739元＋10
      元＋2322元＋992元＋413元＋76元＝5819元，小數點以下四捨
      五入）。
    5.本件起訴狀繕本於110年7月15日合法送達被告，有送達證
      書在卷可佐（見本院卷第43頁），而自110年7月16日起至
      被告返還系爭433地號土地之日止，每月相當於租金之不
      當得利計83元（計算式：以申報地價每平方公尺752元之
      年息百分之5計算，752元×26.39平方公尺×5%÷12個月＝
　　　82.68元，小數點以下四捨五入）。
    6.從而，原告主張依民法第179 條規定不當得利法律關係，
      請求被告應給付原告自105年5月29日起至110年5月28日止
      共計5年，相當於租金之不當得5,819元，及自起訴狀繕本
      送達被告之翌日即110年7月16日起至被告返還系爭433地
      號土地之日止，按月應給付原告相當於租金之不當得利83
      元，均有理由，應予准許，至逾此部分之請求，則屬無據
      ，應予駁回。
（八）另按給付有確定期限者，債務人自期限屆滿時起，負遲延
      責任；給付無確定期限者，債務人於債權人得請求給付時
      ，經其催告而未為給付，自受催告時起，負遲延責任。其
      經債權人起訴而送達訴狀，或依督促程序送達支付命令，
      或為其他相類之行為者，與催告有同一之效力，民法第22
      9條第1項、第2項分別定有明文。又按遲延之債務，以支
      付金錢為標的者，債權人得請求依法定利率計算之遲延利
      息。但約定利率較高者，仍從其約定利率；應付利息之債
      務，其利率未經約定，亦無法律可據者，週年利率為百分
      之5，民法第233條第1項、第203條亦分別明定。又查，原
      告對被告之不當得利返還債權，核屬無確定期限之給付，
      既經原告提起本件民事訴訟，且起訴狀繕本業於110年7月
      15日合法送達被告乙節已如前述，則被告迄未給付，應負
      遲延責任，是以，原告就前開自105年5月29日起至110年5
      月28日止共計5年相當於租金之不當得利，請求自起訴狀
      繕本送達被告之翌日即110年7月16日起至清償日止，按週
      年利率百分之5計算之法定遲延利息，核無不合，應予准
      許。
（九）綜上所述，原告依民法第767條第1項規定，請求被告應將
      坐落系爭433地號土地上如附圖所示編號①部分面積26.39
      平方公尺之系爭1層樓房屋拆除，並將該部分土地返還予
      原告，及依民法第179條規定，請求被告應給付原告5,819
      元及自起訴狀繕本送達被告之翌日（即110年7月16日）起
      至清償日止，按週年利率百分之5計算之利息，暨自110年
      7月16日起至被告返還前揭土地之日止，按月給付原告83
      元，均有理由，應予准許，至逾此部分之請求，則屬無據
      ，應予駁回。
（十）本件事證已臻明確，兩造其餘之攻擊防禦方法及未經援用
      之證據，經本院斟酌後，認為均不足以影響本判決之結果
      ，自無逐一詳予論駁之必要，併此敘明。
四、關於假執行及免為假執行部分：
（一）查本判決主文第1、2項原告勝訴部分，係依民事訴訟法第
      427條第1項規定適用簡易訴訟程序，所為被告敗訴判決，
      應依民事訴訟法第389條第1項第3款規定，依職權宣告假
      執行，原告雖陳明願供擔保，請准宣告假執行，惟本院既
      已依職權宣告，無再命原告提供擔保之必要，不另為准駁
      之諭知；另依民事訴訟法第392條第2項規定，依職權酌定
      相當之擔保金額，宣告被告預供擔保而免為假執行；至原
      告敗訴部分，其假執行之聲請已失所附麗，應併駁回。　
（二）末按有關財產權之將來給付訴訟之判決，可於債務清償期
      屆至前，宣告附條件之假執行，即於主文宣告於判決確定
      前如清償期已屆至，債權人預供擔保若干金額後得假執行
      （臺灣高等法院暨所屬法院89年法律座談會民事類提案第
      37號研討結果參照）。查本判決主文第3 項係有關財產權
      之將來給付訴訟之判決，故於主文宣告於判決確定前清償
      期已屆至部分，原告預供擔保後得假執行，並依民事訴訟
      法第392條第2項規定，依職權宣告被告預供擔保而免為假
      執行，併予敘明。
五、訴訟費用負擔之依據：民事訴訟法第79條。
中　　華　　民　　國　 111　　年　　7 　　月　　27　　日
                  沙鹿簡易庭  法  官  賴秀雯
以上為正本係照原本作成。
如不服本判決，應於送達後二十日內，向本院提出上訴狀並表明
上訴理由，如於本判決宣示後送達前提起上訴者，應於判決送達
後二十日內補提上訴理由書（須附繕本）。如委任律師提起上訴
者，應一併繳納上訴審裁判費。
中　　華　　民　　國　 111　　年　　7 　　月　　27　　日
                              書記官  陳任鈞